【裁判字號】    89,交上訴,178
【裁判日期】    890927
【裁判案由】    公共危險等
【裁判全文】
臺灣高等法院刑事判決                          八十九年度交上訴字第一七八號
    上  訴  人
    即  被  告  乙○○
    選任辯護人  張金柱
                劉默容
右上訴人因公共危險等案件，不服臺灣新竹地方法院八十九年度交訴字第七十九號，
中華民國八十九年九月二十七日第一審判決（起訴案號：臺灣桃園地方法院檢察署八
十八年度偵字第七七九○號）提起上訴，本院判決如左：
    主  文
上訴駁回。
乙○○緩刑伍年，緩刑期內付保護管束。
    事實及理由
一、本件經本院審理結果，原審認被告乙○○犯刑法第二百八十四條第一項前段、第
    一百八十五條之四兩罪，分別判處被告有期徒刑四月及八月，並定應執行刑拾壹
    月，其認事、用法及量刑，均無不當，應予維持，爰引用原審判決所記載之事實
    、證據及理由如附件原審判決所示。
二、被告上訴理由以﹕被告並未阻止告訴人打電話報警，只是請求他先不要報案，且
    被告當時意識模糊，不知告訴人受傷；至騎車離開現場，係為尋求父母協助，並
    無肇事逃逸之意；況被告身受重傷，已無救護他人能力，不僅符合緊急避難或緊
    急狀態下之自救行為，得阻卻違法；且被告傷勢較告訴人嚴重數倍，依法益權衡
    原則，亦得阻卻違法；被告縱未離開現場，亦無法為任何之處理；再者，被告當
    時已呈精神耗弱狀態，縱認被告成立過失傷害，亦得依法減輕其刑云云。
三、惟查，被告於右揭時、地駕駛上開重型機車，不慎撞及告訴人工作處所「小魔女
    檳榔攤」之玻璃等物，至碎裂之玻璃傷及告訴人等情，業據告訴人指述歷歷，並
    有告訴人之診斷證明書、現場照片五張在卷足憑。被告於偵查中及原審訊問時且
    均已坦承知悉告訴人受傷（見偵卷八十九年五月十五日筆錄、原審卷第二五頁、
    第四八頁），則其於本院訊問時稱，伊不知告訴人受傷云云，顯係飭卸之詞，不
    足採信。
四、次查，告訴人於偵查中指稱：「當天我在顧店，一台摩托車撞進來，把檳榔攤撞
    壞，玻璃刺到我兩腳，他有下車，叫我幫他包紮。我要打電話報警他不讓我打，
    我自己有受傷他知道，後來他就離開，我就打電話找我老闆娘」（見偵查卷第八
    十八年五月十五日訊問筆錄）；於原審訊問時稱﹕「當時我坐在檳榔攤內，被告
    騎機車撞過來，玻璃破掉，機車衝進來，被告人在外面，他也受傷，我也受傷，
    被告從門口進來，要我幫他包紮，但我自己受傷也沒辦法，我要打電話叫救護車
    ，但被告壓著電話不讓我打，然後他就騎車走了，當時有下一點毛毛雨」（見原
    審卷第三十九頁）。對照被告所陳：「（為何撞傷人後不報警處理，逃離現場？
    ）我不懂法律，因為我受傷要去醫院」、「我知道他受傷，那天雨下很大，我要
    找醫院，沒找到醫院，我人已昏迷在空屋中，只有叫她不要報警，沒有按住她電
    話」（見偵查卷八十九年五月十五日訊問筆錄）、「（當時你何以按著電話不讓
    告訴人打？）我當時害怕，我要自救」（見原審卷第四十頁）；「（你為何按住
    告訴人的手，不讓她打電話？）我當時社會經驗不足，害怕法律的責任」（見原
    審卷第四十八頁）各等語。足證被告不僅於肇事後已確知告訴人受傷，且當時確
    有按著電話，阻止告訴人報警之行為。其嗣於本院審理時辯稱：「我沒有阻止，
    我只是請求她先不要報案」、「（被害人還說你按住他的電話機？）我沒有」（
    見本院八十九年十二月一日訊問筆錄）云云，無非避就之詞，不足採信。
五、再按，刑法第一百八十五條之四駕駛動力交通工具肇事致人死傷而逃逸罪之立法
    目的，乃在維護交通安全，減少被害人之死傷，促使駕駛人於肇事後，能對於被
    害人及時救護，為處罰肇事者於肇事後遺棄被害人於不顧，故參照同法第二百九
    十四條第一項之刑度增設之。本條規定固與刑法第二百九十四條第一項之遺棄罪
    具有類似之性質，惟二者之本質仍有不同，本條規定主要係處罰肇事逃逸行為，
    並不以被害人已至無自救能力之程度為必要，所課予行為人者，乃救護之道德義
    務，行為人所侵犯者係社會法益，此由本罪係規定於刑法第二編第十一章公共危
    險罪章益明；至遺棄罪，主要在保護個人生命、身體之安全，須以對於無自救力
    之人，違背扶助、養育或保護之義務而遺棄之或消極不為其生存所必要之扶助、
    養育或保護為要件，行為人所侵犯者係個人法益。故刑法第一百八十五條之四之
    駕車肇事致人受傷而逃逸之罪行，並不以被害人陷於無自救能力且行為人需具有
    救護能力為必要，倘行為人客觀上確有肇事並逃逸之行為，且主觀上對上述客觀
    之事實有認識即為已足。況所謂「逃逸」，並不在於行為人離開現場之距離有多
    遠或行為人事後是否有再返回現場，只要行為人在甫肇事後，非因報警、叫救護
    車等為救護傷者等因素而離開現場者，即屬之。本件被告雖辯稱﹕「被告當時傷
    勢之嚴重，已陷於無救護他人之能力」；「被告當時之傷勢及精神恍惚至耗弱狀
    態」；「被告當時確實未注意到告訴人亦已受傷」；「離開現場，並非逃逸」云
    云。然觀告訴人於原審訊問時稱：「（被告離開時有說些什麼？）沒有」；「（
    被告有無說要就醫？）沒有」（見原審卷第四十頁），再參諸被告受傷時尚能清
    楚知悉告訴人係因受傷之故未能幫伊止血（見原審卷第二十五頁），進而阻止告
    訴人報案，且可騎乘機車由經國路二段朝中華路四段方向駛離現場，到達距肇事
    現場有相當距離之和平橋附近（此為被告所自承，見本院八十九年十二月一日筆
    錄第七頁），並進入距經國路三段約五十公尺處之新蓋大樓的地下一樓後不支倒
    地，（以上見證人即大樓管理員陳崑山於本院八十九年十二月十九日證述），足
    證被告於肇事當時明知告訴人受傷未予救護，且能正常騎乘機車並於短時間內（
    證人陳崑山證稱，從錄影帶發現被告進入大樓時間為四時許，見本院同上筆錄）
    到達和平橋附近處之新建大樓，期間未有有任何向他人「求救」或「要求就醫」
    之意思表示，實未達於精神耗弱或得緊急避難之狀態。抑有進者，被告自承自幼
    居住新竹（見原審卷第二六頁），肇事致己身受傷後，若欲救醫，則新竹醫院近
    在咫尺；即位於新竹火車站附近之南門綜合醫院，亦非遙遠，被告竟捨之不就，
    可知其離開現場，並非就醫。實則，依被告前述，當時係社會經驗不足，害怕法
    律的責任，始匆忙離開肇事現場，既非尋求醫治，亦不在向父母求助。而被告所
    受傷害雖確較告訴人重大（見原審卷第十六頁診斷証明書），然被告於肇事時後
    ，既猶清醒，雖受有頗重之傷害，然觀告訴人已欲打電話報警之事實，被告實亦
    可輕易以110及119電話請求救助，所辯已無救護他人能方，縱留現場，亦不能提
    供任何處理云云，顯不實在。綜上所述，被告所辯各節，均不足採。至被告另爭
    執原審誤認新竹醫院之位置及被告肇事當時雨勢極大，告訴人所指毛毛雨，並不
    可採云云。然被告並不否認過失肇事，其肇事致人受傷而逃逸之事實，復已明確
    ，則被告上述質疑，縱認屬實，因與本件被告罪責無直接關連，毋需再予審酌。
    附此敘明。
六、原審以被告罪責明確，認被告所為，係犯刑法第二百八十四條第一項前段之過失
    傷害罪及同法第一百八十五條之四駕駛動力交通工具致人受傷而逃逸罪，並審酌
被告無照駕車，且未注意車前狀況，驟然撞入告訴人之工作場所，致告訴人受有
    以上之傷害，其過失程度非輕，且肇事後尚未與告訴人達成和解（嗣已和解），
    惟其並無前科，雖駕車肇事所造成告訴人之傷勢非輕，但肇事後自身亦受有重傷
    ，及其犯罪後態度等一切情狀，分別就被告因過失傷害人，處有期徒刑四月；又
    駕駛動力交通工具肇事，致人受傷而逃逸，處有期徒刑八月；定應執行有期徒刑
    十一月。經核原判決認事用法並無不合，量刑之諭知亦屬妥適，被告上訴意旨仍
    執前詞否認犯罪，指摘原判決不當，為無理由，應予駁回。惟被告前未曾受有期
    徒刑以上刑之宣告，此有本院「被告全國前案紀錄表」在卷可查。又被告因一時
    疏失致偶犯本罪，且係因年紀較輕，思慮尚未周全，恐罹法律責任，而率然逃逸
    ，惡性非重，其經此刑之宣告後當知所惕勉自勵信無再犯之虞，又被告已與告訴
    人達成和解，告訴人並已陳明不追究，本院認本件之宣告刑以暫不執行為適當，
    爰併予宣告緩刑五年。又因被告年輕，思慮尚非週延，違規肇事，未顧及己身及
    他人之安全，亟須專人協助其建立正確法律觀念，爰併諭知於緩刑期內付保護管
    束，以茲檢束。
據上論斷，應依刑事訴訟法第三百六十八條、第三百七十三條，刑法第七十四條第一
款，判決如主文。
本案經檢察官鍾鳳玲到庭執行職務。
中    華    民    國    八十九    年      十二      月      三十        日
                              臺灣高等法院刑事第七庭
                                  審判長法  官  吳  啟  民
                                        法  官  蘇  隆  惠
                                        法  官  林  瑞  斌
右正本證明與原本無異。
肇事逃逸罪部分如不服本判決應於收受送達後十日內向本院提出上訴書狀，其未述上
訴之理由者並得於提起上訴後十日內向本院補提理由書（均須按他造當事人之人數附
繕本）。
                                        書記官  丁  淑  蘭
中    華    民    國      九十    年       元       月         二       日
附錄：本案論罪科刑法條全文
刑法第二百八十四條第一項：
因過失傷害人者，處六月以下有期徒刑、拘役或五百元以下罰金，致重傷者，處一年
以下有期徒刑、拘役或五百元以下罰金。
刑法第一百八十五條之四：
駕駛動力交通工具肇事，致人死傷而逃逸者，處六月以上五年以下有期徒刑。
附件
臺灣新竹地方法院刑事判決                          八十九年度交訴字第七九號
    公  訴  人  臺灣新竹地方法院檢察署檢察官
    被      告  乙○○  男  十九歲（民國○○年○月○日生）
                        身分證統一編號：Ｚ000000000號
                        住新竹市○○路○段四０九巷二六號
右列被告因公共危險等案件，經檢察官提起公訴（八十八年度偵字第七七九０號），
本院判決如左：
    主  文
乙○○因過失傷害人，處有期徒刑肆月。又駕駛動力交通工具肇事，致人受傷而逃逸
，處有期徒刑捌月。應執行有期徒刑拾壹月。
    事  實
一、乙○○明知未經考領適當之駕駛執照，不得駕車，竟仍於民國（下同）八十八年
    五月二十七日凌晨四時三十分許，無照騎乘車牌號碼ＨＱＫ—二０二號之重型機
    車，沿新竹市○○路自北往南方向行駛，嗣於行經新竹市○○路○段七八六號處
    ，本應注意汽車（包括機器腳踏車）行駛時，駕駛人應注意車前狀況，並隨時採
    取必要之安全措施，並應注意因雨致視線不清時，應減速慢行，作隨時停車之準
    備，依當時之天候雖係雨天，唯並無不能注意之情事，竟疏未注意，仍以時速四
    、五十公里之速度行駛，因天雨路滑致剎車失靈，不慎衝撞位於上址之小魔女檳
    榔攤，將檳榔攤之組裝玻璃等物撞毀（毀損部分未據告訴），致當時正在檳榔攤
    內工作之甲○○自椅子跌落地面遭破碎之玻璃等物劃傷，使甲○○受有右小腿挫
    裂傷兩處各三乘零點二乘零點二公分、五乘二乘一公分；左小腿挫裂傷兩處六乘
    一乘零點五公分、二乘零點五乘零點五公分；左足背挫擦傷壹處等傷害，乙○○
    亦同遭玻璃刺傷而受有右側肩峰開放性骨折、右側肩部及前臂多處巨大撕裂傷併
    多條韌帶斷裂及皮膚缺損等傷害。乙○○並明知駕駛上開動力交通工具肇事致甲
    ○○受傷後，仍駕車逃離該處，不為妥善之處理，騎至新竹市○○路上之和平橋
    處，始因失血過多昏迷而遭路人送醫。
二、案經甲○○訴由臺灣新竹地方法院檢察署檢察官偵查起訴。
    理  由
一、訊據被告乙○○固對於右揭犯罪事實中之過失傷害犯行部分坦承不諱，復自承有
    於上揭時、地，不慎撞及告訴人甲○○所工作處之小魔女檳榔攤玻璃等物，致碎
    裂之玻璃傷及告訴人，並壓住電話機，使告訴人無法報警，隨即駕車離去等情，
    惟矢口否認有何駕駛動力交通工具致人受傷而逃逸之犯行，辯稱：當時伊之傷勢
    很重，並無救護告訴人之能力，且因為沒有車禍經驗，心裡害怕，故本能反應想
    回家求救，並非肇事逃逸云云。惟：
（一）就被告坦承部分：
    (1)經查，被告於上揭時、地騎乘前開重型機車衝撞告訴人工作處小魔女檳榔攤之
      玻璃等物，致碎裂玻璃刺傷告訴人，使告訴人受有上開傷害等情，業據被告所
      自承，核與告訴人之指述相符，復有南門綜合醫院之診斷證明書一紙、新竹市
      警察局第二分局以（八九）竹市警二分刑字第一五九七一號函所附之車禍現場
      照片五幀在卷足憑，應堪信為真實。
    (2)按因雨致視線不清時，應減速慢行，作隨時停車之準備；且汽車（包括機器腳
      踏車）行駛時，駕駛人應注意車前狀況，並隨時採取必要之安全措施，道路交
      通安全規則第九十三條第一項第四款、第九十四條第三項分別定有明文。被告
      於上開時、地駕駛車輛時，自應遵守上述交通安全規定，而有該等注意義務甚
      明。又被告肇致本件車禍時，雖係天雨，惟並無不能注意之情事，竟疏未注意
      及此，以致肇事使告訴人受有上述傷害，其有過失，灼然甚明。且告訴人確因
      本件車禍受傷，已如前述，被告之過失行為與被害人之傷害結果之間，顯有相
      當因果關係。綜上，本件事證明確，被告過失傷害之犯行堪以認定，應予依法
      論科。
（二）就被告否認部分：
    (1)按刑法第一百八十五條之四駕駛動力交通工具肇事致人死傷而逃逸罪係於八十
      八年四月二十一日由總統增設公布，並自同年四月二十三日開始生效，其增設
      上開條文之立法目的，乃係為維護交通安全，減少被害人之死傷，促使駕駛人
      於肇事後，能對於被害人及時救護，故為處罰肇事者於肇事後遺棄被害人於不
      顧，故參照同法第二百九十四條第一項之刑度增設之。本條規定固與刑法第二
      百九十四條第一項之遺棄罪具有類似之性質，惟二者之本質仍有不同：本條規
      定主要係處罰肇事逃逸行為，並不以被害人已至無自救能力之程度為必要，所
      課予行為人者，乃救護之道德義務，行為人所侵犯者係社會法益，此由本罪係
      規定於刑法第二編第十一章公共危險罪章益明；後者主要保護個人生命、身體
      之安全，須以對於無自救力之人，違背扶助、養育或保護之義務而遺棄之或消
      極不為其生存所必要之扶助、養育或保護為要件，行為人所侵犯者係個人法益
      。故刑法第一百八十五條之四之駕車肇事致人受傷而逃逸之罪行，並不以被害
      人陷於無自救能力且行為人需具有救護能力為必要，倘行為人客觀上確有肇事
      並逃逸之行為，且主觀上對上述客觀之事實有認識即為已足。況所謂「逃逸」
      ，並不在於行為人離開現場之距離有多遠或行為人事後是否有再返回現場，只
      要行為人在甫肇事後，非因報警、叫救護車等為救護肇事後所傷之人之因素離
      開現場（縱使為此原因，也應在聯絡第三人後儘速返回現場），即屬之。
    (2)經查，被告有於上揭時、地駕駛上開重型機車，因未注意車前狀況，不慎撞及
      告訴人甲○○所工作處小魔女檳榔攤之玻璃等物，至碎裂之玻璃傷及告訴人，
      已如前所述，被告於肇事後並壓住電話機，使告訴人無法報警，隨即駕車離去
      等情，亦據被告所自承，核與告訴人之指述相符。被告雖辯稱其因傷勢很重，
      想回家求救，並無肇事逃逸之故意云云，惟其於偵訊中稱：「因當時下雨很大
      ，我自己受傷，趕到醫院就診，不是逃離現場‧‧‧。」（見偵卷八十八年十
      一月十七日訊問筆錄），其於本院八十九年七月十九日訊問時亦稱：「（你到
      哪裡就醫？）南門醫院。」「（何以告訴人說要報警，你不願她報警？）因為
      當時我失血過多，救護人可能來不及，所以我自己騎車就醫。」，惟經本院詢
      之其住新竹多久，被告自承其從小即住新竹，且亦知道新竹醫院位於何處，又
      本院再度詢之其為何不至最近之新竹醫院就醫，反而往返方向騎時，被告則改
      稱：「我想先回家求助。」等語（見本院八十九年七月十九日訊問筆錄），被
      告前後翻異其詞，其辯解之可採信度本即可疑。
    (3)次查，本件肇事地點之小魔女檳榔攤，係位於新竹市○○路○段過了光華街尚
      未到東大路之路段上，此為告訴人及被告所不爭，又經本院依職權調閱新竹市
      ○○街道圖，新竹醫院係位於經國路與自由路路口北方之位置，南門醫院係位
      於經國路上位於東大路及中正路中間之路段上，有卷附之該街道圖可稽，而被
      告肇事逃逸後昏倒之位置則位於經國路三段之和平橋上，亦業據被告所自承，
      由本院所調閱之上述街道圖觀之，新竹醫院係位於被告肇事後駕車行駛之反方
      向，而南門醫院係位於本件肇事地點及被告肇事後騎車逃逸昏迷地點之間，足
      認被告一方面並未往新竹醫院之方向就醫，另一方面其於肇事後駕車雖往南門
      醫院方向騎去，惟亦已經過南門醫院而未進入就診，益見被告所辯其欲自行至
      醫院就醫等語，顯係卸責之詞，不應採信。
    (4)末查，被告確有於上揭時、地駕車肇事而致告訴人受傷等情，已如前述，姑不
      論被告是否受有重傷，被告明知上開事實，揆諸前揭立法意旨及其說明，即應
      負救護之義務，理應留在肇事現場報警並通知醫院之醫護人員前來處理，況被
      告復自承當時係下大雨，且被告身受重傷，反而命告訴人不要報警，而甘冒天
      候不佳及失血過多之危險，自行騎車就醫，顯與常情有違。且被告辯稱其係欲
      自行駕車就醫等語不足採信，復如前所述。雖被告其後又稱其欲回家找父母處
      理，惟本件於告訴人向臺灣新竹地方法院檢察署檢察官提起告訴前，被告均未
      出面向告訴人提起和解，且亦未道歉，業據告訴人所陳明在卷，足認被告所辯
      欲找父母出面處理等情，尚不足採。且被告於本院八十九年九月十三日訊問中
      亦稱：「（你為何按住告訴人的手，不讓他打電話？）我當時因社會經驗不足
      ，害怕法律的責任。」（見本院該次訊問筆錄），益見被告之駕車逃離現場，
      並非僅欲尋求父母之協助，尚有害怕法律責任而逃離之意。況縱被告所辯為真
      ，其肇事後之離開現場，亦非為救護告訴人所為之行為，是尚不足以卸其肇事
      逃逸之責。本件事證已明，被告駕駛動力交通工具致人受傷而逃逸之犯行足堪
      認定。
二、核被告所為，係犯刑法第二百八十四條第一項前段之過失傷害罪及同法第一百八
    十五條之四駕駛動力交通工具致人受傷而逃逸罪。被告所犯上開二罪之間，罪名
    相異，且犯意各別，行為不同，應分論併罰之。又被告係無駕駛執照而駕車，業
    據其所自承，其因而肇事致告訴人受傷，就過失傷害部分，應依道路交通管理處
    罰條例第八十六條第一項之規定，依法加重其刑。爰審酌被告無照駕車，且未注
    意車前狀況，驟然撞入告訴人之工作場所，致告訴人受有以上之傷害，其過失程
    度非輕，且肇事後尚未與告訴人達成和解，惟其並無前科，雖駕車肇事所造成告
    訴人之傷勢非輕，但肇事後自身亦受有重傷，及其犯罪後態度等一切情狀，量處
    如主文所示之刑，並定其應執行之刑。
三、據上論斷，應依刑事訴訟法第二百九十九條第一項前段，道路交通管理處罰條例
    第八十六條第一項，刑法第二百八十四條第一項前段、第一百八十五條之四、第
    五十一條第五款，罰金罰鍰提高標準條例第一條前段，判決如主文。
本案經檢察官林李嘉到庭執行職務。
中      華      民      國      八十九      年      九    月  二十七    日
                臺灣新竹地方法院交通法庭
                                          法  官  張  百  見
右正本證明與原本無異。
如不服本判決，應於判決送達後十日內向本院提出上訴狀( 應附繕本 )，上訴於
臺灣高等法院。
                                            書記官  陳  進  楷


司法院資訊處製作；財團法人民間司法改革基金會備份。
